---
title: "Dicionário de comandos em _bash_"
author: "Prof. Heron OH"
place: "Biomedicina - PUC Minas"
date: 2023/01
output: 
  rmdformats::downcute:
    code_folding: show
    self_contained: true
    toc_depth: 5
    toc_float: yes
    highlight: zenburn
    code_download: yes
editor_options: 
  chunk_output_type: console
---

```{r setup, include=FALSE}
knitr::opts_chunk$set(echo = TRUE)
```

```{r color, echo=FALSE, results='asis'}
#configurar pros resultados do bash sairem coloridos e não ANSI

old_hooks <- fansi::set_knit_hooks(
  knitr::knit_hooks, 
  which = c("output", "message", "error")
)
```

<style>
body {
text-align: justify}
</style>

<style>
#toc ul.nav li ul li {
    display: none;
    max-height: none;
}

#toc ul.nav li.active ul li  {
    display: block;
    max-height: none;
}

#toc ul.nav li ul li ul li {
    max-height: none;
    display: none !important;
}

#toc ul.nav li ul li.active ul li {
    max-height: none;
    display: block !important;
}
</style>

# Práticas em Bioinfo

&nbsp;&nbsp;&nbsp;&nbsp;
Olá, esta é mais uma de um conjunto de práticas em bioinformática desenvolvidas para o curso de Biomedicina da PUC MG.
Você pode encontrar as demais práticas [*aqui*](https://heronoh.github.io/bioinfo).

## Dicionário de comandos em _bash_


```{r atalhos_vi, echo=FALSE}

atalhos_bash <-  c(

"***ls***" = "lista o conteúdo do diretório atual",
"***cd***" = "muda o diretório atual",
"***pwd***" = "exibe o caminho completo do diretório atual",
"***mkdir***" = "cria um novo diretório",
"***rm***" = "remove um arquivo ou diretório",
"***cp***" = "copia um arquivo ou diretório",
"***mv***" = "move ou renomeia um arquivo ou diretório",
"***cat***" = "exibe o conteúdo de um arquivo",
"***less***" = "exibe o conteúdo de um arquivo de forma interativa",
"***grep***" = "procura por um padrão em um arquivo ou em uma saída de comando",
"***passwd***" = "muda seu _password_",
"***top***" = "exibe as informações de uso do sistema em tempo real",
"***htop***" = "exibe as informações de uso do sistema em tempo real, com mais opções",
"***ps***" = "lista os processos em execução no sistema",
"***kill***" = "encerra um processo em execução",
"***chmod***" = "altera as permissões de acesso a um arquivo ou diretório",
"***chown***" = "altera o proprietário de um arquivo ou diretório",
"***ssh***" = "estabelece uma conexão segura com outro computador",
"***tar***" = "cria ou extrai arquivos compactados em formato tar",
"***wget***" = "baixa arquivos da internet",
"***curl***" = "transfere dados de ou para um servidor utilizando diversos protocolos",
"***sudo***" = "executa um comando com privilégios de superusuário (root)",
"***apt***" = "gerenciador de pacotes do sistema Debian e derivados, utilizado para instalar, atualizar e remover pacotes de software",
# "***yum***" = "gerenciador de pacotes do sistema Red Hat e derivados, utilizado para instalar, atualizar e remover pacotes de software",
"***df***" = "exibe informações sobre o espaço em disco utilizado e livre em cada partição do sistema",
"***du***" = "exibe o espaço em disco utilizado por cada arquivo e diretório no sistema",
# "***ifconfig***" = "exibe informações sobre a configuração de rede do sistema",
"***ping***" = "testa a conectividade com outro computador ou dispositivo na rede",
# "***traceroute***" = "exibe o caminho que os pacotes de rede percorrem até chegar a um determinado destino",
# "***netstat***" = "exibe informações sobre as conexões de rede em tempo real",
# "***ssh-keygen***" = "gera chaves de criptografia utilizadas para autenticar em um servidor remoto via SSH",
"***rsync***" = "sincroniza o conteúdo de diretórios e arquivos entre dois computadores ou dispositivos na rede"


                ) 
    
atl_bash_tbl <- dplyr::tibble("Comando" = names(atalhos_bash),
                            "Ação" = atalhos_bash)

knitr::kable(atl_bash_tbl,
             format = "pandoc")

```

>>>> Voltar para a [*página inicial*](https://heronoh.github.io/bioinfo)

